【裁判字號】    93,上易,993
【裁判日期】    971230
【裁判案由】    拆屋還地等
【裁判全文】
臺灣高等法院民事判決                 93年度上易字第993號
上  訴  人  己○○
訴訟代理人  謝清福律師
上  訴  人  壬○○
            辛○○
            丁○○
            戊○○ (廖冰女)
            丙○○
視同上訴人  庚○○
            廖耀龍（癸○○）
                      le,MD20855,U.S.A
            子○○
上  三  人
訴訟代理人  任秀妍律師
複  代理人  張秀菊律師
被  上訴人  最高法院
法定代理人  丑○○
訴訟代理人  甲○○
複  代理人  乙○○
上列當事人間請求拆屋還地等事件，上訴人對於中華民國93年8
月26日臺灣臺北地方法院92年度訴字第4171號第一審判決提起上
訴，經本院於97年12月16日言詞辯論終結，判決如下：
    主  文
上訴駁回。
第二審訴訟費用由上訴人己○○負擔三分之二，餘由上訴人庚○
○、廖耀龍、子○○、壬○○、辛○○、丙○○、戊○○、丁○
○負擔。
    事實及理由
一、本件被上訴人之法定代理人已於民國96年9月12日變更為丑
    ○○，其聲明承受訴訟（見本院卷(四)第55頁），核無不合，
    應予准許，合先敘明。
二、按訴訟代理人，應於最初為訴訟行為時，提出委任書。但當
    事人就特定訴訟於委任書表明其委任不受審級限制，並經公
    證者，不在此限，民事訴訟法第69條但書定有明文。本件上
    訴人癸○○ (廖耀龍)、子○○、壬○○、辛○○、丙○○
    、戊○○ (即廖冰如)、丁○○於原審提出委任書委任任秀
    妍律師為訴訟代理人（見原審卷第137頁、第148頁至第164
    頁），表明就本件被上訴人提起拆屋還地訴訟，不受審級限
    制，惟僅癸○○ (廖耀龍)、子○○之委任書經公證，揆諸
    前開說明，任秀妍律師於本院有代理癸○○ (廖耀龍)、子
    ○○之權限。至壬○○、辛○○、丙○○、戊○○ (即廖冰
    如)、丁○○部分之委任書未經公證，且於本院又未再提出
    委任書，故任秀妍律師於本院不得代理壬○○、辛○○、丙
    ○○、戊○○ (即廖冰如)、丁○○。
三、又原判決主文第二項前段：「上訴人應將坐落台北市○○區
    ○ ○段610地號土地上，如附圖所示，面積31.7平方公尺之2
    層樓房屋拆除，將前開土地返還被上訴人」部分，係因上訴
    人全體繼承訴外人劉琇瑗所有之房屋而為公同共有致受敗訴
    判決，其對上訴人必須合一確定，故上訴人己○○於93年9
    月17日就該部分聲明不服提起上訴，依民事訴訟法第56條第
    1款規定，其上訴之效力及於其他上訴人。至原判決主文第
    二項後段：「上訴人自92年7月14日起至返還上開土地之日
    止，按年給付被上訴人新台幣（下同）61,999元」部分，係
    可分之債（見原判決理由四、(三)２，第24頁)，僅為普通共
    同訴訟，雖任秀妍律師於93年9月16日代理庚○○、癸○○
    （廖耀龍）、子○○、壬○○、辛○○、丙○○、戊○○（
    即廖冰如）、丁○○（以下簡稱庚○○等八人）聲明不服提
    起上訴，惟子○○部分因未為特別委任，其上訴不合法，其
    餘七人部分之上訴嗣經任秀妍律師雖又於93年12月2日撤回
    ，然任秀妍律師於本院未代理壬○○、辛○○、丙○○、戊
    ○○ (即廖冰如)、丁○○，已如前述，自不生撤回上訴之
    效力（其併撤回主文第二項前段部分，亦不生撤回效力），
    癸○○、庚○○部分則已生撤回上訴之效力，合先敘明。
四、上訴人除己○○外經合法通知，未於言詞辯論期日到場，核
    無民事訴訟法第386條所列各款情形，爰依被上訴人之聲請
    ，由其一造辯論而為判決。
五、本件被上訴人主張：坐落台北市○○區○○段1小段610地號
    之土地及其上建號1850號，門牌號碼台北市○○路○段77巷
    13弄6號2樓之宿舍 (以下簡稱系爭宿舍）係國有，由被上訴
    人管理，並分配與訴外人即任職於被上訴人機關之廖源泉使
    用，廖源泉並於57年4月12日簽報核借系爭宿舍後院之空地
    31.7平方公尺 (以下簡稱系爭空地)，由其配偶劉琇瑗出資
    擴建二層樓房 (以下簡稱自費擴建房屋)，詳如附圖所示；
    嗣廖源泉於77年5月30日死亡，廖源泉之配偶劉琇瑗亦於90
    年4月21日死亡，被上訴人與廖源泉間就系爭宿舍及空地之
    使用借貸關係均已終止，上訴人為廖源泉及劉琇瑗之繼承人
    ，仍繼續占用系爭宿舍及空地，經被上訴人去函要求返還，
    均置之不理，爰依使用借貸、所有物返還請求權、不當得利
    、侵權行為之法律關係請求(一)上訴人應自系爭宿舍遷讓交還
    被上訴人。(二)上訴人應將自費擴建房屋拆除，並將系爭空地
    返還被上訴人。(三)上訴人應自92年7月14日起，至交還前二
    項房地之日止，按年連帶給付被上訴人損害金135,840元。
    (四)願供擔保，請准宣告假執行。原審判決(一)己○○應自系爭
    宿舍遷讓返還被上訴人，並自92年7月14日起至遷讓返還上
    開房屋之日止，按年給付被上訴人73,841元。(二)上訴人應將
    系爭空地上，如附圖所示，面積31.7平方公尺之二層樓房屋
    拆除，將系爭空地返還被上訴人，並自92年7 月14日起至返
    還系爭空地之日止，每年給付被上訴人61,999元。(三)被上訴
    人其餘之訴駁回。(四)前揭第一項於被上訴人以50,000元為己
    ○○供擔保，得假執行；但己○○如以142,341元為被上訴
    人預供擔保，得免為假執行。前揭第二項於被上訴人以45,0
    00元為上訴人供擔保，得假執行；但上訴人如以123,999元
    為被上訴人預供擔保，得免為假執行。被上訴人其餘假執行
    之聲請駁回。被上訴人就其敗訴部分未聲明不服，而告確定
    ，對上訴人之上訴，答辯聲明：上訴駁回。
六、上訴人己○○則以：上訴人之被繼承人廖源泉並非基於任職
    關係配住系爭宿舍，且被上訴人於廖源泉死亡後仍允其遺孀
    劉琇瑗及上訴人使用，兩造間已成立另一法律關係，與廖源
    泉之任職無關。現己○○既仍占用系爭宿舍，即尚未使用完
    畢，且己○○屬極重度多重殘障，故可續住宿舍。另系爭宿
    舍於52年建造時，由廖源泉出資造價1/4，與被上訴人共同
    委託承包商興建包括抽水馬桶、洗臉盆、廚房調理台爐台、
    全屋門窗紗窗、客廳裝修、屋頂防熱防水、高壓五腳磚、隔
    間水泥、磚、砂石及鋼筋混凝土等約5坪，系爭宿舍不屬眷
    舍或職務宿舍，自不受司法院暨所屬機關宿舍管理規則之拘
    束。至於自費擴建房屋部分，係廖源泉簽准，由劉琇瑗自費
    增建，為劉琇瑗所有，並於劉琇瑗死亡後，由上訴人繼承，
    上訴人並未違反當時簽呈批示之條件，當可繼續使用。又被
    上訴人與廖源泉間縱有使用借貸關係，亦於廖源泉77年5月
    30 日死亡時而消滅，被上訴人之返還系爭宿舍及拆屋還地
    請求權均已罹於時效而消滅。另被上訴人剋扣臺北市政府發
    給之拆遷獎勵金，並擅自降低陽台欄杆高度，致劉琇瑗自陽
    台跌落死亡，上訴人請求國家賠償遭拒，爰以被上訴人返還
    己○○前揭拆遷獎勵金前，拒絕返還系爭宿舍；被上訴人應
    賠償己○○之醫療費用、喪葬費用、慰撫金等，主張與被上
    訴人請求之不當得利抵銷等語，資為抗辯。上訴聲明(一)原判
    決不利於上訴人部分廢棄。(二)上廢棄部分，被上訴人在第一
    審之訴及假執行之聲請均駁回。
七、庚○○等八人則以：被上訴人並非系爭土地所有權人，且系
    爭自費擴建房屋由劉琇瑗建造取得所有權，其於劉琇瑗死亡
    後，雖由己○○及庚○○等八人繼承，惟其等已拋棄所有權
    ，被上訴人請求庚○○等八人拆屋還地自非有理由等語，資
    為抗辯。壬○○、辛○○、丙○○、戊○○ (即廖冰如)、
    丁○○上訴聲明(一)原判決主文第二項不利於壬○○、辛○○
    、丙○○、戊○○ (即廖冰如)、丁○○部分廢棄。(二)上廢
    棄部分，被上訴人在第一審之訴駁回。
八、被上訴人主張系爭宿舍及其基地為中華民國所有，由其管理
    ，系爭宿原分配予廖源泉使用，廖源泉於57年4月12日簽准
    借用系爭空地，由劉琇瑗自費擴建房屋如附圖所示。嗣廖源
    泉於77年5月30日死亡，廖源泉之配偶劉琇瑗亦已於90年4月
    21日死亡，上訴人為劉琇瑗之繼承人，劉琇瑗自費擴建房屋
    由上訴人全體繼承，系爭宿舍現由己○○居住占用之事實，
    業據提出土地及建物登記簿謄本、戶籍謄本在卷可稽，且為
    上訴人所不爭執，堪信為真。
九、被上訴人主張廖源泉因任職關係而獲配系爭宿舍，及借用系
    爭空地自費擴建房屋，就系爭房屋及系爭空地，成立使用借
    貸關係，茲於廖源泉於任職中死亡，借貸目的已使用完畢，
    使用借貸關係因而消滅。現系爭房屋及系爭空地為上訴人占
    用，屬無權占用。惟為上訴人否認，並以前詞置辯，茲被上
    訴人請求上訴人返還系爭宿舍、拆除自費擴建房屋返還系爭
    空地，及請求相當於租金之不當得利是否有理由，首應審酌
    者為(一)系爭宿舍部分: 被上訴人與廖源泉間是否成立使用借
    貸關係？該使用借貸關係是否消滅？(二)系爭空地部分：被上
    訴人與廖源泉間是否成立使用借貸關係？該使用借貸關係是
    否消滅？經查：
  (一)系爭宿舍部分：
  1.按因任職關係獲准配住宿舍，其性質為使用借貸，目的在使
    任職者安心盡其職責，是倘借用人喪失其與所屬機關之任職
    關係，當然應認依借貸之目的，已使用完畢，配住機關自得
    請求返還。故公務員因任職關係配住宿舍，於任職中死亡時
    ，既喪失其與所屬機關之任職關係，依借貸目的應認已使用
    完畢，使用借貸契約因而消滅，此與一般使用借貸契約，借
    用人死亡時，貸與人僅得終止契約之情形尚有不同（最高法
    院91年台上字第1926判例意旨參照)。本件廖源泉因任職關
    係獲配系爭宿舍，且廖源泉於任職中死亡，揆諸前開說明，
    其性質為使用借貸關係，且該使用借貸關係於廖源泉死亡時
    因而消滅至明，被上訴人既無庸對上訴人為終止之意思表示
    ，則被上訴人於92年6月6日以書記廳名義行文上訴人，是否
    有合法送達均與使用借貸關係於廖源泉死亡時消滅不生影響
    ，己○○抗辯稱被上訴人為終止之意思未合送達上訴人，且
    以書記廳內部單位名義行使終止意思表示不合法，兩造間之
    使用借貸關係尚未消滅云云，不足採信。
  2.己○○雖抗辯稱系爭宿舍為廖源泉與被上訴人共同委託承包
    商興建包括抽水馬桶、洗臉盆、廚房調理台爐台、全屋門窗
    紗窗、客廳裝修、屋頂防熱防水、高壓五腳磚、隔間水泥、
    磚、砂石及鋼筋混凝土等約5坪，系爭宿舍不屬眷舍或職務
    宿舍，系爭宿舍為廖源泉與被上訴人所共有云云，固據提出
    擴建工程合同、二樓平面圖、估價單及發票等件為證（見原
    審卷第97至100頁)。然動產因附合而為不動產之重要成分者
    ，不動產所有人，取得動產所有權，民法第811條定有明文
    。核閱上訴人提出之擴建工程合同記載；「承造最高法院木
    柵司法官宿舍（甲種）內擴建共五坪，依擴建工程簡圖及最
    高法院原工程所訂施工說明書建造」，且己○○亦陳明現該
    擴建部分供做靈堂使用（見本院卷(二)第90頁)，足證廖源泉
    於委託所謂之擴建時已有系爭宿舍存在，且依估價單記載施
    工細項係花格門、屋頂天窗蓋、曬衣鐵架、樓下地面釘松木
    椿、馬桶排便管……紅磚、鐵筋、壁櫥加大等，亦僅就系爭
    宿舍內部為裝潢裝修而已，己○○所謂之擴建部分既附合於
    系爭宿舍成為一體不可分離，已成系爭宿舍重要成分，揆諸
    前揭說明，其所謂擴建部分已由系爭宿舍之所有權人中華民
    國取得所有權。己○○主張廖源泉為系爭宿舍之共有人，並
    非因任職關係使用系爭宿舍，與被上訴人間未成立使用借貸
    關係，不受司法院暨所屬機關宿管理規則之拘束云云，無足
    可取。
  3.另己○○抗辯稱廖泉源放棄領取宿舍配給之情形下，始獲配
    系爭宿舍，應屬有償，與被上訴人間不成立使用借貸關係，
    固據提出廖源泉薪俸袋2件為證云云（見本院卷(一)第51頁)。
    惟查，公務人員因任職關係獲准配住宿舍，屬使用借貸性質
    ；而公務人員領取之房租津貼，乃行政機關對公務人員賃屋
    居住之開支所為之補貼，配住宿舍者，因無賃屋居住之開支
    ，故未發放房租津貼，尚不得據此主張其未領房租津貼，即
    係給付租金，而謂獲准配住宿舍為租賃關係，非屬借貸契約
    （最高法院88年度台上字第997號判決意旨參照）。本件廖
    源泉因任職關係獲配系爭宿舍，固未領取房屋津貼，然其係
    按使用之員工職等之高低定其金額，而非按宿舍面積之大小
    及價值，衡量其使用之對稱之價值所定之金額，自非使用宿
    舍之對價。故廖源泉使用宿舍，縱未領取房屋津貼，亦難認
    對之有租賃關係存在。己○○抗辯稱廖源泉與被上訴人間未
    成立使用借貸關係云云，無足可取。
  4.又己○○抗辯稱其為法定多重殘障極重度者，依人事行政局
    局長宣示，若退休人員及配偶均已死亡，其未成年子女或子
    女均已成年但身心障礙者，及年老單身且無子女之退休人員
    均可續住宿，並據聲請本院函查人事行政局結果：「行政院
    民國49年12月1日台49人字第6719號令關於退休人員現住宿
    舍准於暫時續住之規定，係為安定退休人員生活之權宜措施
   。在處理辦法未經核定公佈前，為減輕退休人員心理負擔，
    對於退休人員現住宿舍准予暫時續住，俟辦法公佈後再行處
    理。再查行政院民國58年12月8日台58人政肆字第25768號令
    規定，退休人員死亡後，除退休人員配偶外，原賴其扶養之
    父母及未成年子女，無獨立謀生能力者，准依照上開行政院
    民國49年12月1日令規定，暫時續住公有宿舍，至房屋處理
    辦法公佈時為止。又退休人員死亡，配住之宿舍由配偶獨居
    ，但其子女均已成年就業，另由服務機關配有宿舍居住者，
    退休人員之配偶不得續住。本案函詢『任職中死亡』之親屬
    可否續住原配宿舍，依行政院民國63年9月20日台63人政肆
    字第23205號函規定，准予比照上述行政院民國58年12月8日
    令規定，續住原配住之公有宿舍。惟上述准予續住之宿舍以
    『眷屬宿舍』為限，行政院民國74年5月18日台74人政肆字
    第14927號核示事項略以：1.民國74年4月29日修正『事務管
    理規則』第249條既經明定宿舍借用人退休時，應在3個月內
    遷出，凡居住該項修正規則所定首長宿舍、單身宿舍及職務
    宿舍之退休人員，自應照辦。2.於「事務管理規則」修正
    前退休，而現仍續住修正前規定之『眷屬宿舍』之退休人員
    ，准予續住至宿舍處理時為止。3.於『事務管理規則』修正
    前配住，而於修正後退休之人員，其所配住宿舍係修正前規
    則所定之『眷屬宿舍』者，亦准予續住至宿舍處理時為止。
    」有行政院人事行政局94年1月26日局給字第0940000563 號
    函在卷可參（見本院卷(二)第1至11頁）。然此係顧及事務管
    理規則修正前經「准予暫時續住」宿舍之退休人員所為之釋
    示，乃本於政府照顧退休人員生活之美意所為權宜措施，所
    謂「准予續住至宿舍處理時為止」，仍賦與權責機關處理（
    准否續住之）權限，並非賦與退休人員或其眷屬永久居住宿
    舍之權利，宿舍貸與機關自有權決定宿舍是否准予續住。本
    件被上訴人既未准許己○○續住系爭宿舍，自得請求返還，
    己○○抗辯稱其有權續住而拒絕遷讓系爭宿舍，無足可取。
  (二)系爭空地部分：
  1.廖源泉獲配系爭宿舍後，於57年4月12日簽呈被上訴人記載:
    「竊職因子女眾多且均已長大即將先後結婚，惟配住宿舍不
    敷應用，茲擬援例自費在現木柵永寧巷5號之18後園空地 (
    靠黃推事棟培配住宿舍)擴建樓房一間約須使用土地8坪…准
    予借用上項空地建築，建成以後專供自住保不出租或頂讓外
    人」，有被上訴人提出之簽呈乙件為證（見原審卷第14頁正
    反面)，故廖源泉之所以借用系爭空地，既係因原獲配系爭
    宿舍不敷使用，為配合使用系爭宿舍，擬在借用系爭空地上
    自費擴費房屋使用，故系爭空地顯係依附於系爭宿舍併同借
    用予廖源泉，廖源泉顯係因任職關係而與系爭宿舍併用借用
    系爭空地甚明。上訴人抗辯稱廖源泉借用系爭空地與任職無
    關，被上訴人同意廖源泉在系爭空地上建屋，係一般使用借
    貸契約，且無期限，應至建物毀損滅失時，其使用目的始完
    畢云云。然廖源泉純粹係因廖源泉之任職關係借用系爭空地
    ，已如前述，倘廖源泉未任職被上訴人機關，亦未借用系爭
    宿舍，被上訴人斷無可能同意出借系爭空地供廖源泉建屋使
    用，上訴人前揭抗辯，不足採信。
  2.廖源泉就系爭空地因任職關係與被上訴人成立使用借貸關係
    ，則廖源泉於72年5月30日任職中死亡，既喪失其與所屬機
    關之任職關係，依借貸目的應認已使用完畢，揆諸前開說明
    ，自應併同系爭宿舍之使用借貸契約消滅。
  (三)綜上所述，廖源泉因任職關係而借用系爭宿舍及系爭空地，
    廖源泉與被上訴人間成立之使用借貸關係，已因廖源泉於72
    年5月30日死亡時而消滅。
十、按國有財產撥給各地國家機關使用者，名義上雖仍為國有，
    實際上即為使用機關行使所有人之權利，故對於是類財產，
    向准由管領機關起訴 (最高法院51年台上字第2680號判例意
    旨參照)。本件系爭宿舍及系爭空地均為中華民國所有，被
    上訴人為管理機關，則被上訴人自得於與廖源泉間之使用借
    貸關係消滅後，基於管領機關地位，並依借用物返還請求權
    、所有物返還請求權請求己○○遷讓返還系爭宿舍，上訴人
    拆除自費增建房屋，返還系爭空地，是否有理由，茲分述如
    后：
  (一)被上訴人與廖源泉間就系爭宿舍及系爭空地之使用借貸關係
    於72年5月30日廖源泉死亡時消滅，上訴人現占用系爭宿舍
    及系爭空地，即無正當權源，則上訴人自得依借用物返還請
    求權或所有物返還請求權請求返還占用之系爭宿舍，上訴人
    雖抗辯稱被上訴人之請求權已罹於時效而消滅云云。惟查，
    被上訴人與廖源泉間之使用借貸關係於72年5月30日消滅後
    ，迄被上訴人於92年8月18日提起本訴，其借用物返還請求
    權，固已罹於15年之時效而消滅。然已登記不動產所有人之
    回復請求權，無民法第125條消滅時效規定之適用，大法官
    會議釋字第107號闡釋甚詳。系爭宿舍及系爭空地，均登記
    為中華民國所有，則被上訴人另依民法第767條所有物返還
    請求權請求返還系爭宿及系爭空地，依前揭大法官會議釋示
    ，自無民法125條規定消滅時效規定之適用。上訴人抗辯被
    上訴人所有物返還請求權已罹於時效而消滅云云，不足為採
    。
  (二)又廖源泉因任職關係向被上訴人借用系爭空地後，由其配偶
    劉琇瑗在其上自費擴建2層樓房屋，面積31.7平方公尺。該
    自費擴建房屋與系爭宿舍各自獨立，並無連通，各有其出入
    口，已經原審法院勘驗在卷（見原審卷第279、280頁），並
    囑託臺北市古亭地政事務所製有如附圖所示之複丈成果圖在
    卷可考（見原審卷第295、296頁)，故自費擴建房屋既有其
    出入口，有獨立之經濟效益，係獨立不動產，並為兩造所不
    爭執（見本院卷(二)第92頁)。而該自費擴建房屋為劉琇瑗出
    資增建，為劉琇瑗所有，其雖未辦理所有權第一次登記，但
    該不動產已由上訴人全體繼承，上訴人縱未辦理繼承登記，
    亦有事實上處分權。該自費擴建房屋坐落系爭空地上，已妨
    礙被上訴人所有權之行使，被上訴人依民法第767條規定請
    求上訴人拆除，將系爭空地返還，自屬有據。庚○○等八人
    雖抗辯稱其均已拋棄對自費增建房屋之所有權云云，被上訴
    人不得請求其拆除系爭增建房屋返還系爭空地云云。然上訴
    人就繼承劉琇瑗之遺產並未分割，自費擴建房屋為上訴人公
    同共有，此經己○○陳認在卷 (見本院卷(二)第91頁），且民
    法第758條規定，不動產物權依法律行為而喪失者，非經登
    記不生效力。拋棄對於不動產公同共有之權利者，亦屬依法
    律行為喪失不動產物權之一種，如未經依法登記，仍不生消
    滅其公同共有權利之效果（最高法院74年台上字第2322號判
    例意旨參照）。本件就拋棄公同共有權利既未經依法登記，
    揆諸前揭說明，自不生拋棄之效力。庚○○等八人抗辯稱其
    已拋棄自費增建房屋，被上訴人不得對其請求拆屋還地云云
    ，不足為採。
十一、按使用借貸之借用人於借貸之目的使用完畢時，倘未返還借
    用物，仍繼續占用時，即屬無法律上原因而受有利益，並致
    貸與人受損害，依民法第179條規定，應負返還不當得利予
    貸與人之義務。又無權占有他人之房屋，可能獲得相當於租
    金之利益，為社會通常之觀念 (最高法院61年台上字第1695
    號判例意旨參照)。本件被上訴人與廖源泉間就系爭宿舍、
    系爭空地間之使用借貸關係於72年5月30日消滅後，己○○
    占用系爭宿舍，己○○、庚○○等八人繼承自費擴建房屋占
    用系爭空地，迄今仍未返還上訴人，為上訴人所不爭，屬無
    法律上原因而受有利益，揆諸前開說明，被上訴人依民法第
    179條規定請求上訴人給付相對於租金之不當得利，自屬有
    據。查城市地方房屋之租金，以不超過土地及其建築物申報
    總價額年息百分之十為限。前揭規定於租用基地建築房屋準
    用之。又土地法第97條規定之土地及建築物之總價額，土地
    價額依法定地價，建築物價額依該管直轄市或縣（市）地政
    機關估定之價額。土地法第97條、第105條、土地法施行法
    第25條分別定有明文。而土地法第148條規定土地所有權人
    依土地法所申報之地價為法定地價，倘土地所有權人聲請登
    記而不同時申報地價者，以標準地價為法定地價，所謂標準
    地價，即由該管市縣地政機關依土地法第152條或第160條公
    告之地價，公有土地及依平均地權條例第16條規定照價收買
    之土地，以各該宗土地之公告地價為申報地價，免予申報，
    平均地權條例施行細則第21條定有明文。故土地法第97條所
    謂之土地申報價額，即指該土地之申報地價而言。查系爭空
    地處於系爭宿舍旁，系爭宿舍位於台北市○○路○段13弄6號
    2樓，為住家用之加強磚造二層建物，鄰近有木柵中學、文
    山區行政中心衛生所、農會等，位於臺北市中心文教區，附
    近均為民宅，為交通便捷，地段繁榮之地區，經原審勘驗屬
    實，並有被上訴人提出之建物登記簿謄本及地圖在卷足稽（
    見原審卷第280頁、第13頁、本院卷(二)第69頁、第70頁），
    審酌系爭宿舍及空地附近繁榮程度，及系爭房屋利用之情形
    ，認原審就占用系爭宿舍及系爭空地之相當於租金之不當得
    利利益，按申報價額年息百分之十計算堪稱合理適當。本件
    系爭宿舍面積為51.76平方公尺，自費擴建房屋占用系爭空
    地面積為31.7平方公尺 (原審誤計為30.7平方公尺)，系爭
    空地於89年7月之申報地價為每平方公尺29,300元（原審誤
    為29,300×80%），有土地登記簿謄本在卷可憑 ( 見原審卷
    第13頁反面)。而系爭宿舍建物部分之申報價額，固據被上
    訴人提出系爭宿舍之課稅現值為68,500元，有臺北市稅捐稽
    徵處文山分處函在卷可證 (見原審卷第16頁反面)，但台北
    市政府地政處依土地法施行法第25條估定系爭宿舍之價額每
    平方公尺單價為4,108元，有臺北市政府地政處94 年11月7
    日北市地二字第09432913000號函附卷可憑（見本院卷(二)第
    116頁）。又系爭宿舍為二層樓之建物，系爭宿舍僅位居二
    樓，關於土地申報價額應以1/2列計。茲依此標準計算，被
    上訴人請求己○○自92年7月14起每年占用系爭宿舍之不當
    得利為107,221元｛【29,300（土地申報地價）X57.16(面積
    )2】+【4,108(房屋估定價額)】X57.16｝X10﹪=107,221
    ，元以下四捨五入，下同)。被上訴人請求上訴人自92年7月
    14日起每年占用系爭空地之不當得利為：92,881元 (29300
    （申報地價）X31.7(面積)X10 ﹪=92,881)。原審判決己○
    ○、上訴人均自92年7月14日起至返還系爭宿舍、系爭空地
    之日止，各按年給付73,841、61,999元，既未逾上開金額，
    應予准許（其中子○○、癸○○、庚○○就其給付不當得利
    部分未據上訴）。己○○抗辯不當得利金額超過國有財產局
    租金最高僅百分之五之八折，獲有暴利云云，無足可取。
十二、再者，己○○抗辯稱臺北市政府88年第二度通知將拓建系爭
    宿舍道路，須拆除部分系爭宿舍，被上訴人乃口頭告知將拆
    除改建後之一、二樓均供劉琇瑗居住，惟竟將臺北市政府發
    給之「拆遷獎勵金」曲解為「拆除獎勵金」，而將拆遷獎勵
    金512,898元、322,318元，連同臺北市政府發給之改建工程
    費予以剋扣，致劉琇瑗居住權益受損害而法取得任何補償。
    因此，在被上訴人返還前開款項前，己○○自可拒絕搬遷。
    又被上訴人自行僱工重建系爭宿舍時，擅將陽台之欄杆高度
    減為80公分，違反臺北市建築技術規則第33條及第38條所規
    定之120公分，樓梯狹小陡峭，並將原宿舍與自費擴建房屋
    之二樓門戶封閉，致劉琇瑗自二樓陽台跌下死亡，就被上訴
    人應負之國家賠償醫療費21,299元，喪葬費402,660元，精
    神慰撫金10,000,000元，主張與被上訴人請求之不當得利抵
    銷云云。然關於廖源泉自費擴建部分之重建價格及限期拆除
    獎勵金等補償費處理情形，依被上訴人曾函復台北市工務局
    新建工程處：如現住戶確於限期內拆除，被上訴人同意按拆
    除合法建築物補償費計算表所列之參考價額由台北市工務局
    養護工程處分別發給拆遷現住戶。至於權屬被上訴人建物部
    分之各項補償費，除法令另有規定外，應由被上訴人領取，
    有台北市政府工務局新建工程處96年5月10日北市工新配字
    第09662768700號函附被上訴人89年7月26日號台事字第04
    14號函在卷可參（見本院卷(三)第81頁、第91頁）。是被上訴
    人就劉琇瑗自費擴建房屋部分拆遷補償費既函文台北市工務
    局養護工程處同意由現住戶領取，姑不論己○○嗣是否得領
    取該拆遷補償費，均無己○○指摘被上訴人侵吞自費擴建房
    屋322,318元拆遷補償費之問題，己○○抗辯被上訴人侵吞
    該補償費，要與上揭被上訴人函復不符，不足為採。另被上
    訴人與廖源泉間就系爭房屋之使用借貸關係於72年5月30日
    消滅，已如前述，是被上訴人領取系爭房屋之拆遷補償費於
    法有據，而己○○就其有何項權源領取系爭房屋之拆遷補償
    費，並未舉證以實其說，己○○比附援引台北市使用公私有
    建物室內埋設污水下水道管線補償要點規定建物出租時，得
    由承租人與建物所有人比例分別具領規定，遽謂其得領取系
    爭房屋拆遷補償費，要屬無據，況己○○返系爭宿舍、不當
    得利，與臺北市政府依「臺北市舉辦公共工程對合法建築及
    農作改良物拆遷補償暨違章建築處管理辦法」發放之獎勵金
    (見原審卷第195頁)，並非立於互為對待給付之關係，自不
    發生同時履行抗辯問題（最高法院63年台上字第828號判例
    意旨參照）。己○○以被上訴人應返還之補償金與返還系爭
    宿舍及不當得利，主張同時履行抗辯，殊無足取。另關於劉
    琇瑗死亡之損害賠償部分，己○○曾請求國家賠償（己○○
    就前揭獎勵金部分，亦併同請求國家賠償），業經被上訴人
    拒絕賠償，有被上訴人提出92年台國賠聲字第003號拒絕賠
    償書在卷可按 (見本院卷(二)第98頁），而己○○於被上訴人
    拒絕賠償後，亦未提起損害賠償之訴，已經己○○自陳在卷
    （見本院卷(二)第89頁)，是己○○以前揭損害賠償主張與應
    給付被上訴人之不當得利抵銷之云云，亦無足取。
十三、綜上所述，被上訴人主張其與廖源泉間就系爭宿舍及系爭空
    地之使用借貸關係，已於72年5月30日廖源泉死亡時消滅，
    己○○現占用系爭系爭宿舍，上訴人共同繼承劉琇瑗自費擴
    建房屋而占用系爭空地，均無正當權源，被上訴人依民法第
    767條規定請求己○○將系爭宿舍遷讓返還，並依民法第179
    條規定請求自92年7月14日起返還系爭宿舍之日止，按年給
    付被上訴人73,841元之不當得利；請求上訴人拆除自費擴建
    房屋，將系爭空地返還被上訴人，請求上訴人己○○、壬○
    ○、辛○○、丙○○、戊○○ (即廖冰如)、丁○○，並自9
    2年7月14日起至返還系爭空地之日止，按年給付41,333元（
    61,999÷9X6=41,333)，為有理由，應予准許，原審就此部
    分為上訴人敗訴之判決，並為准、免假執行宣告，要無不合
    ，上訴意旨指摘原判決此部分不當，求予廢棄改判，為無理
    由，應予駁回。
十四、本件事已臻明確，兩造其餘攻擊防禦方法，核與本件之結論
    ，不生影響，爰不一一贅述，附此敘明。
十五、據上論結，本件上訴為無理由，依民事訴訟法第449條第1項
    、第78條、第85條第1項前段、第385條第1項前段、第463條
    ，判決如主文。
中    華    民    國    97    年    12    月    30    日
                          民事第十一庭
                              審判長法  官   鄭雅萍
                                    法  官   詹文馨
                                    法  官   蘇芹英
正本係照原本作成。
如不服本判決，應於收受送達後20日內向本院提出上訴書狀，其
未表明上訴理由者，應於提出上訴後20日內向本院補提理由書狀
（均須按他造當事人之人數附繕本）上訴時應提出委任律師或具
有律師資格之人之委任狀；委任有律師資格者，另應附具律師資
格證書及釋明委任人與受任人有民事訴訟法第466條之1第1項但
書或第2項（詳附註）所定關係之釋明文書影本。
中    華    民    國    97    年    12    月    31    日
                                    書記官   林初枝
附註：
民事訴訟法第466條之1（第1項、第2項）：
對於第二審判決上訴，上訴人應委任律師為訴訟代理人。但上訴
人或其他法定代理人具有律師資格者，不在此限。
上訴人之配偶、三親等內之血親、二親等內之姻親，或上訴人為
法人、中央或地方機關時，其所屬專任人員具有律師資格並經法
院認為適當者，亦得為第三審訴訟代理人。


司法院資訊處製作；財團法人民間司法改革基金會備份。
